臺灣高等法院民事判決
108年度重上字第846號
上  訴  人  佰鴻工業股份有限公司

法定代理人  廖宗仁  
訴訟代理人  黃盈舜律師
被  上訴人  詠詮企業有限公司

法定代理人  陳綉櫻  
訴訟代理人  林達傑律師
上列當事人間請求損害賠償等事件，上訴人對於中華民國108年7
月25日臺灣士林地方法院107年度建字第13號第一審判決提起上
訴，本院於109年3月25日言詞辯論終結，判決如下：
    主      文
上訴駁回。
第二審訴訟費用由上訴人負擔。
    事實及理由
一、上訴人主張：訴外人志品科技股份有限公司（下稱志品公司）於民國95年3月間，承攬訴外人即業主交通部臺灣區國道高速公路局（下稱高公局）之「國道一號中山高速公路員林高雄段交通控制系統工程」（下稱交控工程），並將其中資訊顯示系統等工程分包予伊承攬，而簽訂工程承攬契約（下稱系爭資訊工程契約）。嗣交控工程於99年5月18日經高公局驗收合格，於同月19日起算保固期24個月，保固期限至101年5月18日止。而交控工程之保固金經高公局扣除罰款後為新臺幣（下同）3,956萬8,811元，及志品公司與高公局於101年8月3日成立調解（下稱系爭調解），高公局同意給付展延管理費1,126萬0,503元，均撥付至被上訴人華南銀行帳戶內（下稱華南帳戶）。參志品公司於另案即鈞院101年度建上字第48號案件（下稱系爭前案）中提出交控工程各協力廠商之分配權重表可知，伊就交控工程保固金與展延管理費應受分配之比例為39.04%，即得受領保固金1,544萬7,664元、展延管理費439萬6,100元，共計1,984萬3,764元（下稱系爭保固金及管理費），則被上訴人未受委任，並無義務，而為伊收取及管領系爭保固金及管理費，自應交付予伊。倘認被上訴人未合法接任代表廠商，其無法律上原因，終局取得應歸伊所有之系爭保固金及管理費，致伊受有損害，即屬不當得利，亦應負返還之責。爰先位依民法第172條、第173條第2項準用第541條第1項規定，備位依民法第179條規定，請求被上訴人應給付伊系爭保固金及管理費本息等語（本件僅上訴人就其反訴經原審判決敗訴部分，聲明不服提起上訴。另被上訴人本訴部分，業經原審判決駁回確定；及上訴人追加之訴部分，經本院另以裁定駁回，均不贅述）。
二、被上訴人則以：交控工程開工後，因志品公司發生財務調度
    問題，致未能順利推展，伊基於上訴人與志品公司、台灣工
    業銀行股份有限公司（下稱工業銀行）、渣打國際商業銀行
    股份有限公司（下稱渣打銀行）間於97年9月19日簽訂之協
    議書（下稱A協議書）及伊與志品公司、工業銀行、渣打銀
    行、訴外人佳凱科技有限公司（下稱佳凱公司）間於100年2
     月18日簽訂之「詠詮接續監督付款代表廠商協議書（第一
    次增補）」（下稱B協議書）或伊與志品公司、工業銀行、
    渣打銀行、佳凱公司及除上訴人外之部分協力廠商於100年3
    月9日、10日簽訂「第二次增補協議書」（下稱C協議書）之
    法律關係而取得保固金及展延管理費，足見伊係承襲工業銀
    行之地位，受志品公司之委任辦理保管工程款及撥款事宜，
    而暫時取得並保管高公局給付之保固金與展延管理費，惟無
    為上訴人管理事務之意思，自不構成無因管理。又高工局發
    回之保固金或展延管理費，雖暫時由被上訴人所管領中，惟
    伊不會終局取得所代收支款項，伊所辦理之事務非屬侵害行
    為，且未受有利益，不構成不當得利。再者，志品公司承攬
    交控工程之得標金額為8億9,500萬元，而上訴人向志品公司
    承攬交控工程中之系爭資訊工程金額為1億8,800萬元，是上
    訴人所承攬之此部分工程價款約佔工程總價21%有餘，則上
    訴人應受分配之比例為22%等語置辯。
三、上訴人於原審之反訴起訴聲明：㈠被上訴人應給付上訴人1,9
    84萬3,764元，及其中1,118萬2,448元自反訴起訴狀繕本送
    達翌日即107年4月25日（見原審卷一第280-1頁，下同）起
    ，其中866萬1,316元自107年11月30日民事反訴擴張訴之聲
    明狀繕本送達翌日即107年12月4日（見原審卷二第48頁；本
    院卷第70頁，下同）起，均至清償日止，按年息5%計算之利
    息。㈡願供擔保，請准宣告假執行。被上訴人於原審之反訴
    答辯聲明：㈠上訴人之訴及其假執行之聲請均駁回。㈡如受不
    利判決，願供擔保請准宣告免為假執行。原審為上訴人敗訴
    之判決，上訴人不服，提起上訴，並聲明：㈠原判決關於上
    訴人敗訴部分廢棄。㈡上廢棄部分，被上訴人應給付上訴人1
    ,984萬3,764元，及其中1,118萬2,448元自107年4月25日起
    ，其中866萬1,316元自107年12月4日起，均至清償日止，按
    年息5%計算之利息。被上訴人於本院答辯聲明：㈠上訴駁回
    。㈡如受不利判決，願供擔保請准宣告免為假執行。
四、兩造不爭執事項（見本院卷第71頁）： 
  ㈠志品公司於95年3月間，與高公局就交控工程簽訂工程承攬契
    約（即交控工程契約）。嗣被上訴人與志品公司就交控工程
    之投影數位電視牆安裝測試等工程簽訂承攬契約；上訴人則
    與志品公司就交控工程中之資訊顯示系統等工程簽訂系爭資
    訊工程契約。
　㈡交控工程開工後，因志品公司發生財務調度問題，致未能順
    利推展，於徵得高公局同意後，上訴人與志品公司、工業銀
    行、就交控工程負履約保證責任之渣打銀行於97年9月19日
    簽訂A協議書，約定上訴人同意在交控工程後續可請領所有
    工程款之債權移轉予工業銀行之架構下，於高公局辦理監督
    付款後，繼續履行系爭資訊工程契約，並立即進場施作該契
    約所有工項；另上訴人、志品公司與交控工程其餘協力廠商
    均共同推舉佳凱公司為代表廠商，各協力廠商應領之款項由
    工業銀行依代表廠商所提報之各協力廠商各期工程計價款估
    驗單及協議書有關約定撥付之。
　㈢99年12月間，因佳凱公司發生財務調度問題，無法繼續執行 
    A協議書代表廠商工作，嗣被上訴人、志品公司、佳凱公司
    、工業銀行、渣打銀行於100年2月18日簽訂B協議書。
　㈣交控工程已於99年5月18日經高公局驗收合格，於翌日即同月
    19日起算保固期24個月，保固期限至101年5月18日止。
  ㈤上訴人與志品公司、佳凱公司間請求給付系爭資訊工程契約
    工程款等事件，業經臺灣新北地方法院99年度建字第142號
    、本院101年度建上字第48號判決上訴人勝訴確定（即系爭
    前案），本院並對被上訴人告知訴訟。
  ㈥交控工程之保固金經高公局扣除罰款後，為3,956萬8,811 元
    ，業經高公局於101年8月8日撥付至被上訴人華南帳戶。 
  ㈦交控工程經志品公司以高公局為相對人，向訴外人行政院公
    共工程委員會申請調解，於101年8月3日調解成立（即系爭
    調解），高公局同意支付展延管理費1,126萬0,503元；高公
    局業於101年9月10日撥付上開展延管理費至被上訴人華南帳
    戶。
五、兩造爭執事項（見本院卷第131頁）：
  ㈠上訴人先位依民法第172條、第173條第2項準用第541條第1項
    規定，請求被上訴人給付系爭保固金及管理費本息，有無理
    由？
  ㈡上訴人備位依民法第179條規定，請求被上訴人給付系爭保固
    金及管理費本息，有無理由？
六、本院之判斷：　　
  ㈠上訴人先位依民法第172條、第173條第2項準用第541條第1項
    規定，請求被上訴人給付系爭保固金及管理費本息，並無理
    由：
  ⒈按未受委任，並無義務，而為他人管理事務者，其管理應依
    本人明示或可得推知之意思，以有利於本人之方法為之，民
    法第172條固有明文。然無因管理之成立，以管理人無法律
    上義務，而基於為他人管理事務之意思，管理他人事務為要
    。第三人與他人訂定契約而負擔處理本人事務之義務者，如
    第三人履行其契約義務而對於本人為給付，其給付行為並不
    成立無因管理（最高法院85年度台上字第2362號判決意旨參
    照）。經查：
　⑴交控工程開工後，因志品公司發生財務調度問題，致未能順
    利推展，於徵得高公局同意後，上訴人與志品公司、工業銀
    行、就交控工程負履約保證責任之渣打銀行於97年9月19日
    簽訂A協議書，約定上訴人同意在交控工程後續可請領所有
    工程款之債權移轉予工業銀行之架構下，於高公局辦理監督
    付款後，繼續履行系爭資訊工程契約，並立即進場施作該契
    約所有工項；另上訴人、志品公司與交控工程其餘協力廠商
    均共同推舉佳凱公司為代表廠商，各協力廠商應領之款項由
    工業銀行依代表廠商所提報之各協力廠商各期工程計價款估
    驗單及協議書有關約定撥付之。惟99年12月間，因佳凱公司
    發生財務調度問題，無法繼續執行A協議書代表廠商工作；
    嗣被上訴人、志品公司、佳凱公司、工業銀行、渣打銀行復
    於100年2月18日簽訂B協議書，已如前不爭事項所述，則依B
    協議書第7條後段所載：「志品同意本工程後續可請領之所
    有款項及相關保證（包括但不限於工程履約保證金、差額保
    證金、物價指數調整費、估驗計價保留款、驗收後尾款、其
    他擔保之發還或支付方式），仍依志品與各協力廠商簽訂之
    原契約規定委交詠詮統一辦理。」（見原審卷一第53頁），
    足見被上訴人係受志品公司委任，應就高公局因交控工程給
    付予志品公司之款項（含發還之保固金等）辦理返還各協力
    廠商之事宜。
　⑵再者，志品公司、工業銀行、被上訴人嗣於100年3月21日，
    又簽立三方債權轉讓書，由工業銀行先將已受讓之交控工程
    契約工程款債權餘額轉讓返還予志品公司，再由志品公司將
    該債權讓與被上訴人；被上訴人並另於同年3月9日、同年月
    10日，與志品公司、工業銀行、渣打銀行、佳凱公司及除上
    訴人外之部分協力廠商簽訂C協議書，並於該協議第13條約
    定被上訴人應遵守工業銀行依96年協議書所擔負匯付工程款
    予各協力廠商之責等情，有三方債權轉讓協議書、C協議書
    可稽（見原審卷二第212至214、217至228頁），可徵被上訴
    人依C協議書約定，係承襲原工業銀行之地位，受志品公司
    之委任辦理保管工程款及撥款事宜。
　⑶是依上述B協議書及C協議書約定可知，被上訴人係基於債權
    讓與暨與志品公司間委任法律關係，因而取得並保管高公局
    原應給付予志品公司之交控工程保固金與展延管理費，是被
    上訴人核係履行其對志品公司所負委任契約義務，並非為上
    訴人收取及管領款項，且被上訴人亦表明並無就該等款項為
    上訴人管理事務之意思等語（見本院卷第99頁），則揆之前
    揭說明，被上訴人對上訴人自不構成無因管理。
　⒉從而，上訴人先位依民法第172條、第173條第2項準用第541
    條第1項規定，請求被上訴人給付伊系爭保固金及管理費本
    息，即屬無據，不能准許。
　㈡上訴人備位依民法第179條規定，請求被上訴人給付系爭保固
    金及管理費本息，並無理由：
　⒈按無法律上之原因而受利益，致他人受損害者，應返還其利
    益。雖有法律上之原因，而其後已不存在者，亦同，固為民
    法第179條所明定，惟被上訴人係依前揭B協議書及C協議書
    約定，受志品公司委任而取得並保管高公局原應給付該公司
    之上述保固金與展延管理費，並非無法律上原因；且上訴人
    依系爭資訊工程契約得對志品公司請求返還保固金及展延管
    理費之權利，亦不因此而喪失，即被上訴人受領該等保固款
    及展延管理費並不會使上訴人受有損害；再者，被上訴人係
    負有將上開款項分配予志品公司各該協力廠商之義務，而非
    由被上訴人終局取得該等款項之利益，是被上訴人受領前揭
    保固金與展延管理費，自無對上訴人構成不當得利之可言。
　⒉從而，上訴人備位依民法第179條規定，請求被上訴人給付伊
    系爭保固金及管理費本息，亦非有據。
七、綜上所述，上訴人先位依民法第172條、第173條第2項準用
    第541條第1項之規定，備位依民法第179條之規定，請求被
    上訴人給付其1,984萬3,764元，及其中1,118萬2,448元自10
    7年4月25日起，其中866萬1,316元自107年12月4日起，均至
    清償日止，按年息5%計算之利息，均無理由，不應准許。從
    而原審就此部分所為上訴人敗訴之判決，並無不合。上訴論
    旨指摘原判決此部分不當，求予廢棄改判，為無理由，應駁
    回其上訴。
八、本件事證已臻明確，兩造其餘之攻擊或防禦方法及所用之證
    據，經本院斟酌後，認為均不足以影響本判決之結果，爰不
    逐一論列，附此敘明。
九、據上論結，本件上訴為無理由，依民事訴訟法第449條第1項
    、第78條，判決如主文。
中　　華　　民　　國　 109　　年　　4 　　月　　 8　　日
                    民事第十九庭  
                        審判長法  官 魏麗娟
                              法  官 潘進柳
                              法  官 游悅晨 

正本係照原本作成。
如不服本判決，應於收受送達後20日內向本院提出上訴書狀，其
未表明上訴理由者，應於提出上訴後20日內向本院補提理由書狀
（均須按他造當事人之人數附繕本）上訴時應提出委任律師或具
有律師資格之人之委任狀；委任有律師資格者，另應附具律師資
格證書及釋明委任人與受任人有民事訴訟法第466 條之1第1項但
書或第2項（詳附註）所定關係之釋明文書影本。如委任律師提
起上訴者，應一併繳納上訴審裁判費。
中　　華　　民　　國　　109 　年　　4 　　月　　8 　　日
    　　　　　　　　　　　　　書記官 王詩涵
附註：
民事訴訟法第466條之1（第1項、第2項）：
對於第二審判決上訴，上訴人應委任律師為訴訟代理人。但上訴
人或其法定代理人具有律師資格者，不在此限。
上訴人之配偶、三親等內之血親、二親等內之姻親，或上訴人為
法人、中央或地方機關時，其所屬專任人員具有律師資格並經法
院認為適當者，亦得為第三審訴訟代理人。